【裁判字號】    97,訴,296
【裁判日期】    971114
【裁判案由】    分割共有物
【裁判全文】
臺灣彰化地方法院民事判決  97年度訴字第296號
原      告  乙○○
訴訟代理人  朱清雄律師
被      告  甲○○
            丙○○
            戊○○
兼上列二人
共      同
訴訟代理人  丁○○  住彰化縣芳.
被      告  己○○  住彰化縣芳.
            庚○○  住同上
            辛○○  住彰化縣芳.
上列當事人間請求分割共有物事件，本院於民國97年10月31日言
詞辯論終結，判決如下：
    主      文
原告與被告甲○○、戊○○、辛○○共有坐落彰化縣芳苑鄉○○
段一三五九地號、地目道、面積九三點五九平方公尺之土地，應
分割為如附圖即彰化縣二林地政事務所民國九十七年九月二十六
日土地複丈成果圖所示，編號A 部分、面積四一點四二平方公尺
之土地，分歸原告、被告甲○○共同取得，並依應有部分比例原
告八０九四分之二六五七、被告甲○○八０九四分之五四三七之
比例維持共有；編號B 部分、面積二三點四平方公尺之土地，分
歸被告辛○○取得；編號C 部分、面積二一點七平方公尺之土地
，分歸原告、被告甲○○共同取得，並依應有部分比例原告八０
九四分之二六五七、被告甲○○八０九四分之五四三七之比例維
持共有；編號D 部分、面積七點０七平方公尺之土地，分歸被告
戊○○取得。
原告與被告甲○○、丙○○、丁○○、己○○、庚○○、辛○○
共有坐落彰化縣芳苑鄉○○段一三六０地號、地目建、面積三一
七點七四平方公尺之土地，應分割為如附圖即彰化縣二林地政事
務所民國九十七年九月二十六日土地複丈成果圖所示，編號甲部
分、面積一八九點六三平方公尺之土地，分歸原告、被告甲○○
共同取得，並依應有部分比例原告八０九四分之二六五七、被告
甲○○八０九四分之五四三七之比例維持共有；編號乙部分、面
積七九點四三平方公尺之土地，分歸被告辛○○取得；編號丙部
分、面積二四點六八平方公尺之土地，分歸原告、被告甲○○共
同取得，並依應有部分比例原告八０九四分之二六五七、被告甲○○八０九四分之五四三七之比例維持共有；編號丁部分、面積
二四平方公尺之土地，分歸被告丙○○、丁○○、己○○、庚○○共同取得，依應有部分比例各四分之一之比例維持共有。
訴訟費用由兩造按附表所示之比例負擔。
    事實及理由
壹、程序方面：
    本件被告甲○○、丙○○、戊○○、丁○○經合法通知，未
    於最後言詞辯論期日到場，核無民事訴訟法第386 條各款所
    列情形，爰依原告之聲請，由其一造辯論而為判決。
貳、實體方面：
一、原告主張：
  (一)坐落彰化縣彰化縣芳苑鄉○○段1359地號、地目道、面積93
    .59 平方公尺之土地（下稱系爭1359地號土地），為原告及
    被告甲○○、戊○○、辛○○所共有，而同段1360地號、地
    目建、面積317.74平方公尺之土地為原告與被告甲○○、丙○○、丁○○、己○○、庚○○、辛○○所共有（下稱系爭
    1360地號土地），各共有人應有部分比例詳如附表所示。
  (二)又系爭1359地號、1360地號土地（以下合稱系爭土地）並無
    因物之使用目的不能分割之情事，或契約訂有不分割之期限
    ，爰依法請求判決分割系爭土地，其分割方法，請求依附圖
    即彰化縣二林地政事務所97年9 月26日土地複丈成果圖所示
    分割方案分割。另原告願與被告甲○○依原應有比例維持共
    有等語。並聲明：如主文所示。
二、被告之聲明及陳述：
  (一)被告己○○、庚○○陳稱：同意分割，且願意與被告丙○○
    、丁○○依原應有部分比例繼續維持共有，但不同意原告於
    民國97年6 月3 日所提之分割方案，請求依被告己○○、庚○○、丙○○、丁○○四人合計之應有部分比例分割予其四
    人，其等不要分得超過應有部分之土地而須補償其他共有人
    ；對原告97年9 月5 日所提如附圖所示分割方案沒有意見等
    語，資為抗辯。並聲明：請本院依法判決。
  (二)被告辛○○陳稱：希望依使用現狀分割，對附圖所示分割方
    案沒有意見等語，資為抗辯。並聲明：請本院依法判決。
  (三)被告甲○○、丙○○、戊○○、丁○○於最後言詞辯論期日
    未到場，據其等以前辯論陳述如下：
  1.被告甲○○陳稱：希望依使用現狀分割，被告甲○○願意與
    原告依原應有部分比例繼續維持共有，同意附圖所示分割方
    案等語，資為抗辯。並聲明：同意附圖所示分割方案。
  2.被告丙○○、丁○○陳稱：同意分割，但分割方法應公平，
    且願意與被告己○○、庚○○依原應有部分比例繼續維持共
    有等語。並聲明：請本院依法判決。
  3.被告戊○○陳稱：同意分割，但分割方法應公平等語。並聲
    明：請本院依法判決。
三、得心證之理由：
  (一)本件原告主張系爭1359地號土地為原告及被告甲○○、戊○○、辛○○所共有，而系爭1360地號土地為原告與被告甲○○、丙○○、丁○○、己○○、庚○○、辛○○所共有，各
    共有人應有部分比例詳如附表所示。系爭土地依法並無不能
    分割之情形，兩造亦無不為分割之約定等情，業據原告提出
    地籍圖謄本、土地登記謄本為證，且為被告所不爭執，堪認
    原告此部分之主張為真實。又被告己○○、庚○○對原告97
    年6 月3 日所提之分割方案有所爭執，足徵系爭土地於起訴
    時確有不能依協議決定分割方法之情形。
  (二)次按共有人因共有物分割之方法不能協議決定，而提起請求
    分割共有物之訴，應由法院斟酌當事人之聲請、共有物之性
    質、經濟效用及全體共有人之利益、意願等公平決定之。則
    本院審酌：
  1.系爭1359地號土地地目道，目前為彰化縣芳苑鄉○○路，已
    供道路使用；而系爭1360地號土地大致為呈東南、西北向之
    長方形，以東南邊與系爭1359地號土地臨接，可直接進出彰
    化縣芳苑鄉○○路（即系爭1359地號土地）對外聯絡，且系
    爭1360地號土地上由東北至西南方向，目前依序有被告甲○○、原告、被告辛○○、訴外人洪福氣所有之房屋（門牌號
    碼依序分別為彰化縣芳苑鄉○○路○○段361 、359 、357
    、355 號）等情，業據本院會同兩造及彰化二林地政事務所
    測量員到場勘測屬實，並製有勘驗筆錄、現場簡圖及彰化縣
    二林地政事務所97年5 月26日土地複丈成果圖附卷可稽，至
    堪確定。
  2.原告所提如附圖所示之分割方案，為被告甲○○、己○○、
    庚○○、辛○○所同意；而被告丙○○、戊○○、丁○○雖
    未對附圖所示分割方案表示意見，然該三被告與被告己○○
    、庚○○有父子、兄弟關係，被告丁○○於97年6 月27日並
    以兼被告丙○○、戊○○共同訴訟代理人之身分，與被告己○○、庚○○一起到庭為相同之陳述，並表示被告丙○○、
    丁○○、己○○、庚○○願意維持共有等語，顯見被告丙○○、戊○○、丁○○與被告己○○、庚○○就本件分割方案
    有一致之意見；則附圖所示分割方案雖係原告依於97年9 月
    5 日到庭被告己○○與庚○○之意見，修正原97年6 月3 日
    提出之分割方案後所作成，但被告丙○○、丁○○與被告己○○及庚○○既願意維持共有，且附圖所示分割方案之土地
    複丈成果圖製作完成後，被告丙○○、戊○○、丁○○於相
    當時期受本院合法通知後，亦未於言詞辯論期日到場或以書
    狀對附圖所示分割方案表示反對，應可推認附圖所示之分割
    方案未違反被告丙○○、戊○○、丁○○之意願。
  3.又附圖所示分割方案將原告及被告甲○○、辛○○所有房屋
    所在之基地（系爭1360地號土地部分）及房屋正前方之土地
    （系爭1359地號土地部分）分配予其等取得，符合使用現況
    ，有利於分割後土地之使用，並避免產生既有建築物是否拆
    除之爭議；且係依各共有人應有部分比例為分割，兩造對分
    割後所取得土地之價值與應有部分比例相當乙節又不爭執，
    可不生價差補償之問題，符合被告己○○、庚○○等人之意
    願，堪認允當。至原告與被告甲○○另分得如附圖編號丙、
    C 之土地，雖因面積狹小且未與其等分得如附圖編號甲、A
    之土地相臨接，無法合併使用，難免有害於該部分土地之利
    用效率，但此為依應有部分比例分配及配合系爭土地上原告
    及被告甲○○、辛○○所有房屋之使用現況為分割所不得不
    然，且為原告及被告甲○○所同意，難認對其等有何不利之
    處；況其等已表示將於分割完成後，將與目前占用該部分土
    地之彰化縣芳苑鄉○○路○○段355 號房屋所有人即訴外人
    黃福氣協議處理該部分之土地等語，則其等對附圖編號丙、
    C 土地既有處理規劃，益難認附圖所示分割方案有何不當之
    處。
  4.從而，本院認附圖所示之方案應屬公平且適當，爰判決如主
    文第1 項、第2 項所示。
四、訴訟費用負擔之依據：民事訴訟法第78條、第80條之1 、第
    85條第1 項但書。
中    華    民    國    97    年    11    月    14    日
                  民事第二庭    法  官  吳永梁
附表：
┌─────┬─────────────┬──────┐
│共有人姓名│       應有部分比例       │應負擔訴訟費│
│          ├──────┬──────┤用比例      │
│          │  1359地號  │  1360地號  │            │
├─────┼──────┼──────┼──────┤
│戊○○    │  906/12000 │            │   3.28％   │
├─────┼──────┼──────┼──────┤
│甲○○    │ 5437/12000 │5437/12000  │   45.3％   │
├─────┼──────┼──────┼──────┤
│乙○○    │ 2657/12000 │2657/12000  │  22.14％   │
├─────┼──────┼──────┼──────┤
│丁○○    │            │ 906/48000  │   1.07％   │
├─────┼──────┼──────┼──────┤
│己○○    │            │ 906/48000  │   1.07％   │
├─────┼──────┼──────┼──────┤
│丙○○    │            │ 906/48000  │   1.07％   │
├─────┼──────┼──────┼──────┤
│庚○○    │            │ 906/48000  │   1.07％   │
├─────┼──────┼──────┼──────┤
│辛○○    │    1/4     │   1/4      │     25％   │
└─────┴──────┴──────┴──────┘
以上正本係照原本作成。
如對判決上訴，應於判決送達後20日內向本院提出上訴狀。
中    華    民    國    97    年    11    月    17    日
                                書記官  陳美敏


司法院資訊處製作；財團法人民間司法改革基金會備份。
